臺北高等行政法院判決　　　　　　　　　　　　　　　九十年度訴字第二九九九號
　　　　　　　　　　　　　　　.
　　原　　　告　致伸科技股份有限公司
　　代　表　人　甲○○
　　訴訟代理人　丙○○
　　被　　　告　經濟部智慧財產局
　　代　表　人　陳明邦（局長）住同右
　　訴訟代理人　乙○○
右當事人間因發明專利申請事件，原告不服經濟部中華民國九十年二月十四日經（九
○）訴字第○九○○六三○二二四○號訴願決定，提起行政訴訟。本院判決如左：
　　主  文
原告之訴駁回。
訴訟費用由原告負擔。
　　事  實
壹、事實概要：
    緣原告於民國八十三年三月二十五日以「介面卡Ｉ／Ｏ地址之設定方法」（下稱
    系爭案）向被告中央標準局﹙八十八年一月二十六日改制為智慧財產局﹚申請發
    明專利，經被告編為第00000000號予以審查，而於民國八十九年七月十
    七日以「‧‧‧此係軟體部分結構之些微改變者，且在技術原理與實施方法乃屬
    業者所慣用之習知既有技術，為熟知該技術所能輕易完成者，故本案不具進步性
    ，應不予發明專利。」為由，以（八九）智專三（二）○四○二二字第○八九八
    七○○一二一六號專利再審查核駁審定書否准原告請求，原告不服，提起訴願，
    亦遭駁回，遂向本院提起行政訴訟。
貳、兩造聲明：（原告未於言詞辯論及準備期日到庭，玆據原告起訴狀意旨記載其聲
               明及主張）
    一原告聲明求為判決：訴願決定及原處分均撤銷。
　  二被告聲明求為判決：駁回原告之訴。
參、兩造之爭點：系爭案是否具有進步性？其是否為熟習該技術者所能輕易完成？
一原告主張之理由：
(一)於下駁斥被告核駁審定、經濟部訴願決定論事用法之錯誤：
１、根據本案之申請專利範圍可得清楚的瞭解，本案之介面卡Ｉ／Ｏ（INPUT／
    OUTPUT 以下同）地址設定方法之技術手段乃是採用輸入一欲被設定之Ｉ／Ｏ地
    址之介面卡驅動值（亦即一連串的密碼訊號）及一選之Ｉ／Ｏ地址值；經計數方
    式確認數驅動值確認所輸入的驅動值（密碼訊號）無誤後，依該選定的Ｉ／Ｏ地
    址值鎖定介面卡的Ｉ／Ｏ地址值；確認Ｉ／Ｏ地址值是否為其它介面卡所用；若
    經鎖定的介面卡已為其它介面卡所用，解鎖定該Ｉ／Ｏ地址值；重複上述步驟直
    到所選定的Ｉ／Ｏ地址值不為其它介面卡所用為止。由八十二年六月一日公告之
    第00000000號「個人電腦匯流排入介面卡位址衝突調變方法與系統」之
    發明專利案（下稱引證案）之說明書與其圖示可瞭解，引證案之個人電腦匯流排
    介面卡位址衝突調變方法與系統，其採用的步驟為利用位址匯流排的內含值與位
    址暫存器所儲存的舊Ｉ／Ｏ地址值做比較，連續五次比較結果相同者，切換選擇
    多工器的輸入為暫存器並於下一個脈衝將位址匯流排的內含值（即新Ｉ／Ｏ地址
    值）寫入暫存器。比較暫存器所儲存的新Ｉ／Ｏ地址值與位址匯流排的Ｉ／Ｏ地
    址值四次以確認新Ｉ／Ｏ地址值已寫入暫存器中，接著切換選擇多工器的輸入為
    位址暫存器。在下一個脈衝時，比較位址暫存器的內含值（舊Ｉ／Ｏ地址值）與
    位址匯流排的內含值（此時已變為舊Ｉ／Ｏ地址值）。於下一個脈衝時，將暫存
    器所儲存的新Ｉ／Ｏ地址值寫入位址暫存器中，完成新的Ｉ／Ｏ地址值設定。
２、如前所述，本案之技術手段乃是採用由輸入一欲設定之Ｉ／Ｏ地址值之介面卡驅
    動值與一經選定的Ｉ／Ｏ地址，藉由計數方式確認驅動值輸入無誤後依所選定的
    Ｉ／Ｏ地址值鎖住介面卡的Ｉ／Ｏ地址值。被告於所為之「再審查核駁審定書」
    中所謂「本案所主張之申請專利範圍中其技術所運用以輸入一驅動值做比對，計
    數後選定一Ｉ／Ｏ地址值予以鎖定介面卡之Ｉ／Ｏ地址以及採用位移暫存器做為
    讀入單元之技術思想及實施」之敘述，乃是將本案之技術實施手段解讀為輸入一
    驅動值（一連串的密碼訊號），再計數後選定Ｉ／Ｏ值予以鎖定。根據本案之申
    請專利範圍，其介面卡Ｉ／Ｏ地址設定方法乃是由使用者輸入欲設定Ｉ／Ｏ地址
    值之介面卡驅動值（密碼訊號）與選定的Ｉ／Ｏ地址值，若確認驅動值（密碼）
    輸入無誤再依所輸入之Ｉ／Ｏ地址值予以鎖定為介面卡之Ｉ／Ｏ地址值。意即，
    本案之介面卡Ｉ／Ｏ地址值乃是由使用者選定輸入後，判斷使用者輸入密碼無誤
    後方鎖定該輸入的Ｉ／Ｏ地址值為介面卡之Ｉ／Ｏ地址值。被告卻將本案之技術
    手段解讀為輸入驅動值計數後來進行選定Ｉ／Ｏ地址值之步驟再加以鎖定，顯然
    與事實不符。引證案方是採用先計數再選定Ｉ／Ｏ地址值的方式，由此可明顯的
    看出，被告乃是將引證案的技術手段解讀成為本案之技術手段，明顯地在判讀本
    案之技術手段上與事實不符，所為再審查核駁審定書之理由中主觀武斷之做法無
    異於無視原告之權益，實難令原告心服。再者，引證案在硬體設計上需要一個計
    數器以精準的計數Ｉ／Ｏ地址值比較的結果是否正確，而本案在硬體設計上則不
    需要任何計數器來做Ｉ／Ｏ地址值的比較。由此可知，本案的軟體程式將可因不
    需要比較Ｉ／Ｏ地址值內容是否正確而大大減少其程式體積。根據專利審查基準
    對於相關發明之進步性判斷中，對「構成要件省略之發明」之規定「構成要件省
    略之發明，係指將他發明之一個或二個以上構成要件省略之發明而言。如此之省
    略後，如其可保有原有之全部功能或可產生突出的技術特徵或顯然的進步時，此
    種構成要件省略之發明，視為非能輕易完成。惟如構成要件省略後，其功能相對
    消失或不具突出的技術特徵或顯然的進步時，則視為熟習該項技術者所能輕易完
    成者。」可瞭解，本案對引證案而言，在省略計數器後，可保有原有之全部功能
    ，且如此構件省略的步驟，並非可視為熟悉該項技術所能輕易完成者，本案確實
    應視為非能輕易完成而具有進步性，相信鈞院應可認同。經上述說明可知，被告
    據以核駁之主觀認定，並不符合被告自己所頒專利審查基準的規定，違法處分之
    舉甚為明確。
３、就經濟部決定「訴願駁回」所為理由可知，訴願委員以與被告於「再審查核駁審
    定書」中所為相同的理由做為訴願駁回的理由。如前段所述，本案與引證案間不
    僅在硬體設計省略了計數器，更因為計數器的省略而可使得軟體程式的複雜度大
    大降低。本案確實可在減少構件的情況下保有全部的功能，且大幅減少軟體程式
    的複雜度，產生了顯然的進步且非可視為熟習該項技術者所能輕易完成，符合發
    明專利之進步性要件情事甚明。
二被告主張之理由：
(一)原告理由主要謂本案對引證案而言，在硬體設計省略計數器後，可保有原有之全部
  功能，且如此構件省略的步驟，減少軟體程式的複雜度，並非可視為熟悉該項技術
  者所能輕易完成者，本案確實應視為非能輕易完成而具有進步性云云。
(二)惟查，依本案說明書中之發明說明所述可知，本案發明之目的非在於省略計數器之
  硬體設計；本案據以為創作標的之主要技術，即運用以輸入一驅動值作比對，計數
  後選定Ｉ／Ｏ位址值予以鎖定介面卡之Ｉ／Ｏ位址值以及採用位移暫存器做為讀入
  單元之技術思想及實施已普遍使用於個人電腦之科技上，如引證案即有相類同暫存
  器將程式所選定之新位址資料存入暫存器之操作方法，雖本案以不同軟體方式（讀
  寫測定　方法以確認該設定是否完成，並可於產生衝突時方便地變更設定）由使用
  者設定新介面卡的Ｉ／Ｏ位址，然此係軟體部分結構之些微改變者，且在技術原理
  與實施方法乃屬業者所慣用之習知既有技術，為熟知該技術者所能輕易完成者，故
  本案不具進步性。
　　理  由
甲、程序方面：
本件原告經合法通知，未於言詞辯論期日到場，依行政訴訟法第二百十八條準用民事
訴訟法第三百八十六條、第三百八十五條第一項前段規定，核無民事訴訟法第三百八
十六條所列各款情形，爰依到場被告之聲請，由其一造辯論而為判決，又原告既未到
場，關於訴訟種類之選擇，本院無從予以闡明，合先敘明。
乙、實體方面：
一、按凡利用自然法則之技術思想之高度創作，而可供產業上利用者，固得依專利法
    第十九條暨第二十條第一項之規定申請取得發明專利。惟其發明如「係運用申請
    前既有之技術或知識，而為熟習該項技術者所能輕易完成時」，仍不得依法申請
    取得發明專利，復為同法第二十條第二項所明定。原告於八十三年三月二十五日
    以下稱系爭案向被告申請發明專利，經被告編為第00000000號予以審查
    ，嗣於八十九年七月十七日以系爭案係軟體部分結構之些微改變者，且在技術原
    理與實施方法乃屬業者所慣用之習知既有技術，為熟知該技術所能輕易完成者，
    故本案不具進步性，應不予發明專利為由，否准原告請求等情，有原告發明專利
    申請書、被告（八九）智專三（二）○四○二二字第○八九八七○○一二一六號
    專利再審查核駁審定書等件為證，並為兩造所不爭，堪認為實。原告不服，循序
    提起本件行政訴訟，主張：系爭案對引證案而言，在硬體設計省略計數器後，可
    保有原有之全部功能，且如此構件省略的步驟，減少軟體程式的複雜度，並非可
    視為熟悉該項技術者所能輕易完成者，本案確實應視為非能輕易完成而具有進步
    性云云。惟查：
（一）、系爭案之介面卡Ｉ／Ｏ（INPUT／OUTPUT以下同）地址設定方法之技術手段
        乃是採用輸入一欲被設定之Ｉ／Ｏ地址之介面卡驅動值（亦即一連串的密碼
        訊號）及一選之Ｉ／Ｏ地址值；經計數方式確認數驅動值確認所輸入的驅動
        值（密碼訊號）無誤後，依該選定的Ｉ／Ｏ地址值鎖定介面卡的Ｉ／Ｏ地址
        值；確認Ｉ／Ｏ地址值是否為其它介面卡所用；若經鎖定的介面卡已為其它
        介面卡所用，解鎖定該Ｉ／Ｏ地址值；重複上述步驟直到所選定的Ｉ／Ｏ地
        址值不為其它介面卡所用為止，此有系爭案之說明書與其圖示可瞭解。。
（二）、另八十二年六月一日公告之第00000000號「個人電腦匯流排入介面
        卡位址衝突調變方法與系統」之引證案，係個人電腦匯流排入介面卡位址衝
        突調變方法與系統，其採用的步驟為利用位址匯流排的內含值與位址暫存器
        所儲存的舊Ｉ／Ｏ地址值做比較，連續五次比較結果相同者，切換選擇多工
        器的輸入為暫存器並於下一個脈衝將位址匯流排的內含值（即新Ｉ／Ｏ地址
        值）寫入暫存器。比較暫存器所儲存的新Ｉ／Ｏ地址值與位址匯流排的Ｉ／
        Ｏ地址值四次以確認新Ｉ／Ｏ地址值已寫入暫存器中，接著切換選擇多工器
        的輸入為位址暫存器。在下一個脈衝時，比較位址暫存器的內含值（舊Ｉ／
        Ｏ地址值）與位址匯流排的內含值（此時已變為舊Ｉ／Ｏ地址值）。於下一
        個脈衝時，將暫存器所儲存的新Ｉ／Ｏ地址值寫入位址暫存器中，完成新的
        Ｉ／Ｏ地址值設定。此由引證案之說明書與其圖示可瞭解。
（三）、由以上二案所揭示之技術相比較，系爭案據為創作標的之主要技術，其所運
        用以輸入一驅動值作比對，計數後選定Ｉ／Ｏ位址值予以鎖定介面卡之Ｉ／
        Ｏ位址值，以及採用位移暫存器做為讀入單元之技術思想及實施，已普遍使
        用於個人電腦之科技上，如引證案即有相類同暫存器，將程式所選定之新位
        址資料存入暫存器之操作方法，足見系爭案與引證案，系爭案並無突出之創
        新，不符發明專利之要件。至於原告所稱之確認單元，Ｉ／Ｏ地址鎖定單元
        與記憶裝置等構造均屬習知者，並無特殊增進功效之處，且亦非本案發明專
        利之特徵。
（四）、雖本案以不同軟體方式，如讀寫測定方法以確認該設定是否完成，並可於產
        生衝突時方便地變更設定，由使用者設定新介面卡的Ｉ／Ｏ位址，然此係軟
        體部分結構之些微改變者，且在技術原理與實施方法，乃屬業者所慣用之習
        知既有技術，為熟知咳項技術者所能輕易完成者，系爭案應不具進步性。
二、從而，被告依首揭規定，否准系爭案發明專利案之申請，並無不合。訴願決定遞
    予駁回，亦無違誤，均應予維持。本件原告之訴為無理由，應予駁回。
據上論結，本件原告之訴為無理由，爰依行政訴訟法第二百十八條、第九十八條第三
項前段、民事訴訟法第三百八十五條第一項前段判決如主文。
中　　華　　民　　國　　　九十一　　年　　　二　　　　月　　　八　　　　日
                                臺 北 高 等 行 政 法 院  第 四 庭
                                            審 判 長 法  官　張瓊文
                                                     法  官  黃清光
                                                     法  官　劉介中
右為正本係照原本作成。
如不服本判決，應於送達後二十日內，向本院提出上訴狀並表明上訴理由，如於本判
決宣示後送達前提起上訴者，應於判決送達後二十日內補提上訴理由書（須按他造人
數附繕本）。
中　　華　　民　　國　　　九十一　　年　　　二　　　　月　　　八　　　　日
                                                     書記官  黃明和
